臺灣高等法院高雄分院刑事判決　　　　100年度上易字第351號
上　訴　人　臺灣屏東地方法院檢察署檢察官
被　　　告　林碧玲
上列上訴人因被告業務侵占案件，不服臺灣屏東地方法院98年度
訴字第954 號中華民國100年1月31日第一審判決（起訴案號：臺
灣屏東地方法院檢察署98年度偵字第3361號），提起上訴，本院
判決如下：
    主  文
上訴駁回。
    理  由
壹、公訴意旨略以：被告林碧玲（下稱被告）係告訴人東震保險
    經紀人股份有限公司（下稱東震公司，前身為康定保險經紀
    人股份有限公司，民國90年5 月28日變更為東震公司，營業
    項目為人身保險經紀人）之董事兼任會計及出納，負責東震
    公司業務員佣金之發放、董事分紅及勞健保費用支出等會計
    工作，為從事業務之人，緣東震公司董事長張清達於97年2
    月12日至3 月12日因案入獄服刑，被告恐東震公司無法繼續
    正常運作，竟意圖為自己不法之所有，於97年3 月21日，利
    用東震公司董事長張清達及其他董事疏於查帳，及其經手保
    管中國人壽保險股份有限公司（下稱中國人壽公司）核撥予
    東震公司之合作金庫商業銀行屏東分行（下稱合作金庫屏東
    分行）0000000000000 帳號帳戶（下稱東震公司前開帳戶）
    內新台幣（下同）357,323 元佣金（該佣金應係作為支付東
    震公司業務員招攬保險所得之佣金、東震公司勞健保費用及
    電話費用等行政費用支出）之機會，將其所保管之上開佣金
    ，分3 次提領18,953元、223, 000元及115,487 元，共計領
    出357,440 元，並據為己有。嗣被告自97年4 、5 月間起，
    因無法按月正常支付東震公司業務員之佣金，業務員向被告
    反應，被告屢以遺漏發佣、電腦故障等事由推延，業務員陸
    續向張清達反應後，張清達因而於同年7 月要求與被告核對
    帳目，始發覺上情。因認被告涉犯刑法第336 條第2 項之業
    務侵占罪嫌云云。
貳、按犯罪事實應依證據認定，無證據不得認定犯罪事實；不能
    證明被告犯罪者，應諭知無罪之判決，刑事訴訟法第154 條
    第2 項、第301 條第1 項分別定有明文。又事實之認定，應
    憑證據，如未能發現相當證據，或證據不足以證明，自不能
    以推測或擬制之方法，為裁判基礎；且認定不利於被告之事
    實須依積極證據，苟積極證據不足為不利於被告事實之認定
    時，即應為有利於被告之認定；另認定犯罪事實所憑之證據
    ，雖不以直接證據為限，間接證據亦包括在內，然而無論直
    接證據或間接證據，其為訴訟上之證明，須於通常一般之人
    均不致有所懷疑，而得確信其為真實之程度者，始得據為有
    罪之認定，倘其證明尚未達到此一程度，而有合理之懷疑存
    在而無從使事實審法院得有罪之確信時，即應由法院為諭知
    被告無罪之判決（最高法院30年度上字第816 號、40年度台
    上字第86號、76年度台上字第4986號判例意旨參照）。又刑
    事訴訟法第161 條已於91年2 月8 日修正公布，其第1 項規
    定：檢察官就被告犯罪事實，應負舉證責任，並指出證明之
    方法。因此，檢察官對於起訴之犯罪事實，應負提出證據及
    說服之實質舉證責任。倘其所提出之證據，不足為被告有罪
    之積極證明，或其指出證明之方法，無從說服法院以形成被
    告有罪之心證，基於無罪推定之原則，自應為被告無罪判決
    之諭知（最高法院92年台上字第128 號判例意旨參照）。事
    實審法院對於證據之取捨，依法雖有自由判斷之權，然積極
    證據不足證明犯罪事實時，被告之抗辯或反證縱屬虛偽，仍
    不能以此資為積極證據應予採信之理由（最高法院30年上字
    第482 號判例意旨參照），又認定犯罪事實應依憑證據，故
    被告否認犯罪事實所持之辯解，縱屬不能成立，仍非有積極
    證據足以證明其犯罪行為，不能遽為有罪之認定，亦不能以
    推測或擬制之方法以為裁判基礎（最高法院84年台上字第26
    77號判決意旨參照）。
參、證據能力方面：
一、被告於本院準備程序及審判期日，經合法傳喚固無正當理由
    未到庭，惟據被告及其辯護人於原審準備程序時之陳述，渠
    等爭執告訴人東震公司之負責人張清達於檢察事務官前所為
    陳述之證據能力（見原審卷第53頁）。經查，告訴人東震公
    司之負責人張清達於檢察事務官前所為之陳述，為被告以外
    之人於審判外之言詞陳述，屬傳聞證據，復查無得例外取得
    證據能力之法律依據，依刑事訴訟法第159 條第1 項之規定
    ，自無證據能力。
二、按傳聞法則之重要理論依據，在於傳聞證據未經當事人之反
    對詰問予以核實，乃予排斥，惟若當事人已放棄對原供述人
    之反對詰問權，於法院審判時表明同意該等傳聞證據可作為
    證據，基於證據資料愈豐富，愈有助於真實發現之理念，並
    貫徹刑事訴訟法修法加重當事人進行主義之精神，確認當事
    人對於證據能力有處分權之制度，傳聞證據經當事人同意作
    為證據，法院認為適當者，亦得為證據。另當事人於調查證
    據時，對於傳聞證據表示「沒有意見」、「對於證據調查無
    意見」，而未於言詞辯論終結前聲明異議，應視為已有將該
    等傳聞證據採為證據之同意，此刑事訴訟法第159 條之5 定
    有明文。檢察官、被告於原審及本院準備程序期日，已分別
    表示對於全案其餘傳聞證據之證據能力均無意見，且同意作
    為本案之證據（見原審卷第53頁、本院卷第24至26頁），依
    刑事訴訟法第159 條之5 之規定，檢察官及被告已同意本案
    其餘傳聞證據均有證據能力，本院斟酌該等證據並非非法取
    得，亦無證明力明顯過低之情形，是該等證據，均得採為證
    據。
肆、實體方面：
一、公訴意旨認被告涉犯刑法第336 條第2 項之業務侵占罪嫌，
    係以：告訴人東震公司負責人張清達之指訴、被告之供述、
    證人即東震公司董事王錦瑞、證人即東震公司董事洪麗園之
    夫張百銓、證人李木水、翁國當、林烈豐、蘇永昇之證述、
    經濟部中部辦公室98年3 月23日函及所附東震公司設立、歷
    次變更登記表、會議紀錄、合作金庫屏東分行98年3 月27日
    函及所附0000000000000 號帳戶交易明細表，及臺灣屏東地
    方法院檢察署公務電話紀錄等件，為其主要論據。被告於本
    院準備程序及審判期日，經合法傳喚固無正當理由未到庭，
    惟據其於原審之陳述，其堅決否認有何業務侵占之犯行，辯
    稱：上開3 筆所提領之款項，其中115,487 元於翌日即存入
    東震公司於中華郵政股份有限公司屏東郵局（下稱屏東郵局
    ）所申請設立之薪資帳戶（帳號：00000000），供支付97年
    3 月之員工薪資、業務員佣金及房租；而東震公司因長期虧
    損，存款不足以支付應繳納之款項，被告屢向張清達反應，
    張清達一再要求被告代墊，被告陸續為東震公司墊付營業稅
    款、營利事業綜合所得稅款、及其他雜支費用等款項共達25
    4,472 元，是被告提領東震公司上開2 筆款項18,953元、22
    3,000 元，係用以清償被告所代墊之款項，被告並無業務侵
    占之犯意及犯行等語。經查：
  (一)被告為告訴人東震公司之董事，兼任會計及出納，辦理東震
    公司業務員佣金發放、董事分紅及勞健保費用等行政費用之
    支出等事項，而中國人壽公司於於97年3 月21日將357,323
    元匯入東震公司設於合作金庫屏東分行帳號0000000000000
    號帳戶，被告於同日自前開帳戶分3 次提領18,953元、223,
    000 元及115,487 元，共計提領357,440 元等事實，為被告
    所不爭執，並有經濟部中部辦公室98年3 月23日經中三字第
    09834738850 號函及所附東震公司設立、歷次變更登記表、
    會議紀錄（見他卷第216 至281 頁）、合作金庫屏東分行98
    年3 月27日合金屏存字第0980001450號函及所附前開帳戶交
    易明細表（見他卷第286 至293 頁）、合作金庫屏東分行98
    年10月22日合金屏存字第0980005039號函及所附取款憑條（
    見原審卷第25至28頁）等件在卷可稽，是此部分之事實堪以
    認定。
  (二)按刑法第336 條第2 項之業務侵占罪，須意圖為自己不法之
    所有，而侵占其業務上持有之物，始足以構成犯罪。又按刑
    法上侵占罪之成立，以擅自處分自己持有之他人所有物，或
    易其持有為所有，而逕為所有人之行為，為其構成要件，其
    行為態樣雖各有不同，要必具有不法所有之意圖，方與本罪
    構成之要件相符（最高法院19年度上字第1052號判例意旨參
    照）。是本件應審究者，係被告提領上開款項之用途為何？
    有無為自己不法所有之意圖及侵占之犯意？查：
  1.關於被告任職告訴人東震公司期間，有無保管東震公司前開
    帳戶之存摺及印章乙節，告訴人東震公司之代表人張清達與
    被告所述不同，而徵諸證人張百銓證述：伊曾為公司整理帳
    務資料一段時間，不知何人保管存摺、印章，而東震公司就
    款項支出並無標準流程規定，且東震公司在96年年底增資前
    之狀況，是連責任保險金都繳不出來等語（見原審卷第199
    至201 頁），足認東震公司於96年底確因虧損無法支付應付
    款項，且公司帳務由何人負責之時期畫分不清，責任歸屬已
    然不明。
  2.被告於97年3 月21日所提領之上開款項中，其中115,487 元
    部分，業經被告於翌日即97年3 月22日存入東震公司於屏東
    郵局所申請設立之帳號00000000號薪資帳戶，並於該日經屏
    東郵局轉存入包含張清達及被告在內之14人之款項共115,48
    7 元，而發放當月薪資或業務員佣金等情，有屏東郵局98年
    11月9 日屏營字第0985002941號函及所附薪資存款明細資料
    在卷可稽（見原審卷第42至48頁）。足認被告辯稱：伊提領
    該筆115,487 元款項，係用於支付告訴人東震公司97年3 月
    之員工薪資等語，洵屬實在，是被告並無侵占該筆115,487
    元之事實，亦堪認定。
  3.被告辯稱：伊為告訴人東震公司代墊之款項，計如附表各編
    號所示之款項，金額共達254,472 元等語（見原審卷第230
    至237 頁）。揆之財政部台灣省南區國稅局屏東縣分局98年
    3 月26日南區國稅屏縣三字第0980010559號函及所檢附之東
    震公司90年迄今之營業稅及營利事業所得稅報稅資料（見他
    卷第294 至371 頁）及被告所提出之東震公司支出單據（見
    他卷第108 至208 頁），確有如附表各編號所示之各項支出
    （單據所在位置詳如附表各該編號備註(1)欄所示）。參以被
    告於繳納附表編號1 至9 、19至25之款項時，東震公司前開
    帳戶內，或無足夠存款以支付該筆款項（詳如附表各該編號
    備註(2)欄所示），或雖有足夠存款，然檢察官或告訴人均未
    對於此項應由告訴人繳納，並已繳納之款項，提出告訴人曾
    自東震公司前開帳戶中提領，或自行以其他方式，將款項交
    給被告代繳或自行繳納之依據。故被告辯稱：伊因身為東震
    公司之出納，故先行代繳上開款項等語，即屬有據，而堪採
    信。另附表編號10至15部分，被告辯稱：伊提領後用於東震
    公司97年3 月間之行政費用支出等語。審究此部分之項目，
    尚與一般公司經營時所支出之必要費用相符，且檢察官或告
    訴人均未對於此項應由告訴人繳納，並已繳納之款項，提出
    告訴人曾自東震公司前開帳戶中提領，或自行以其他方式，
    將款項交給被告代繳或自行繳納之依據，是公訴意旨指稱被
    告有侵占此部分款項，亦屬無據。
  4.東震公司之健保費、勞保費及勞工退休金，本應均由東震公
    司前開帳戶扣款繳納，然查，如附表編號16之96年12月勞保
    費、編號17之96年12月健保費、編號18之96年11月勞退保險
    費，於東震公司前開帳戶之97年2 月明細表上，均未見有扣
    款之情形（見他卷第291 頁），經原審函詢行政院衛生署中
    央健康保險局，上開附表編號17之款項，係於97年2 月26日
    以現金繳納，此有行政院衛生署中央健康保險局99年10月19
    日健保高字第0996023069號函1 紙在卷可稽（見原審卷第18
    3 頁）。參以東震公司迄今並未經健保局、勞工保險局催繳
    上開款項，且檢察官或告訴人均未對於此項應由告訴人繳納
    ，並已繳納之款項，提出告訴人曾自東震公司前開帳戶中提
    領，或自行以其他方式，將款項交給被告代繳或自行繳納之
    依據，故被告辯稱：因伊已先為東震公司代墊上開費用，嗣
    後再自東震公司帳戶中提領款項，藉以清償其所代為墊付之
    款項等語，亦屬有據，而可憑信。
  5.證人翁國當於本院審理時證稱：我是執業會計師，東震公司
    負責人張清達有委託我們事務所記帳，也有委託我們辦理96
    至97年的營業稅申報，都是東震公司的會計小姐和我們事務
    所的承辦小姐接洽，東震公司每兩個月會把開立的發票和支
    出憑證拿到事務所來，我們依據上開資料記帳並申報營業稅
    。東震公司繳納稅款的金錢來源我不清楚，我沒有見過被告
    ，也不知道張清達於97年2 月12日到同年3 月12日入監服刑
    ，原則上我們公司不會幫客戶代繳稅款，我們核算稅款之後
    ，都是交由客戶自行繳納等語（見本院卷第43至45頁）。依
    證人翁國當上開證述內容，其既不清楚東震公司繳納稅款之
    金錢來源，亦無法證明東震公司之稅款係由東震公司委由其
    所經營之會計師事務所代為繳納，則其上開證述情節，即無
    從執為對被告有利或不利之認定。
二、綜上所述，被告既因告訴人東震公司之存款不足，無法支應
    相關費用，因而先行代為墊付，嗣於中國人壽公司將款項匯
    入東震公司帳戶後，自行提領而清償其所代墊之款項，縱未
    事先經告訴人東震公司代表人張清達之同意，然此要屬程序
    上之瑕疵，尚難執此逕認被告主觀上有意圖為自己不法所有
    之侵占犯意。本件檢察官認被告涉嫌前揭犯行所憑之證據，
    既尚未達於通常一般之人均不致有所懷疑，而得確信其為真
    實之程度，亦不足以使本院形成被告有罪之心證，則被告前
    後所辯雖有不一之情形，仍不得率然推斷其有侵占之犯行。
    此外，本院依卷內現存全部證據資料，復查無其他證據足資
    認定被告確有檢察官所起訴之犯行，即屬不能證明被告犯罪
    ，揆諸前開說明，自應為被告無罪之諭知。
三、原審因而認被告犯罪無法證明，而為無罪之諭知，認事用法
    並無違誤。檢察官上訴意旨，猶執前詞，指摘原判決不當，
    為無理由，應予駁回。
伍、被告經合法傳喚，無正當理由未於審判期日到庭，爰不待其
    陳述，逕行判決。
據上論結，應依刑事訴訟法第368 條、第371條，判決如主文。
本案經檢察官吳茂松到庭執行職務。
中    華    民    國  100     年    6     月    21    日
                  刑事第十一庭  審判長法  官  翁慶珍
                                      法  官  石家禎
                                      法  官  孫啟強
以上正本證明與原本無異。
不得上訴。
中    華    民    國   100    年    6     月    21    日
                                      書記官  劉鴻瑛
附表：
┌──┬──────────┬────┬─────┬─────────┬──────┐
│編號│項目                │金額（  │繳款日    │備註(1)            │備註(2)（系爭│
│    │                    │新臺幣）│          │                  │帳戶餘額）  │
├──┼──────────┼────┼─────┼─────────┼──────┤
│ 1  │96年1 、2 月營業稅額│23,783元│96.03.15  │他卷第329 頁、本院│     4,078元│
│    │                    │        │          │卷第213 頁        │            │
├──┼──────────┼────┼─────┼─────────┼──────┤
│ 2  │96年3 、4 月營業稅額│29,054元│96.05.16  │他卷第330 頁、本院│    14,629元│
│    │                    │        │          │卷第215 頁        │            │
├──┼──────────┼────┼─────┼─────────┼──────┤
│ 3  │96年5 、6 月營業稅額│25,649元│96.07.17  │他卷第331 頁、本院│       264元│
│    │                    │        │          │卷第217 頁        │            │
├──┼──────────┼────┼─────┼─────────┼──────┤
│ 4  │96年7 、8 月營業稅額│18,541元│96.09.18  │他卷第332 頁、本院│         8元│
│    │                    │        │          │卷第219 頁        │            │
├──┼──────────┼────┼─────┼─────────┼──────┤
│ 5  │96年9 、10月營業稅額│11,514元│96.11.19  │他卷第333 頁、本院│   141,693元│
│    │（含滯納金114元）   │        │          │卷第221 頁        │            │
├──┼──────────┼────┼─────┼─────────┼──────┤
│ 6  │96年11、12月營業稅額│13,562元│97.01.16  │他卷第334 頁、本院│        17元│
│    │                    │        │          │卷第223 頁        │            │
├──┼──────────┼────┼─────┼─────────┼──────┤
│ 7  │97年1 、2 月營業稅額│12,881元│97.03.21  │他卷第135 、335 頁│       406元│
│    │（含滯納金127元）   │        │          │                  │            │
├──┼──────────┼────┼─────┼─────────┼──────┤
│ 8  │96年度營利事業綜合所│37,383元│不明      │他卷第108 頁、本院│            │
│    │得稅                │        │          │卷第237 頁        │            │
├──┼──────────┼────┼─────┼─────────┼──────┤
│ 9  │96年東震公司責任保險│47,211元│不明      │他卷第108 頁、本院│            │
│    │費                  │        │          │卷第237 頁        │            │
├──┼──────────┼────┼─────┼─────────┼──────┤
│ 10 │文具                │   217元│97.03.07  │他卷第128 、129 頁│            │
├──┼──────────┼────┼─────┼─────────┼──────┤
│ 11 │影印機清潔板        │ 1,890元│97.03.13  │他卷第130 、131 頁│            │
├──┼──────────┼────┼─────┼─────────┼──────┤
│ 12 │拜拜（97年農曆2 月15│   750元│97.03.22  │他卷第132頁       │            │
│    │日）                │        │          │                  │            │
├──┼──────────┼────┼─────┼─────────┼──────┤
│ 13 │郵資                │ 1,740元│97.03.21  │他卷第136 、137 頁│            │
├──┼──────────┼────┼─────┼─────────┼──────┤
│ 14 │97年2月電話費       │ 3,223元│97.03.31  │他卷第138 頁      │            │
├──┼──────────┼────┼─────┼─────────┼──────┤
│ 15 │RO濾心1組           │ 3,120元│97.03.31  │他卷第139 、140 頁│            │
├──┼──────────┼────┼─────┼─────────┼──────┤
│ 16 │96年12月勞保費      │ 3,231元│97.2月初  │                  │            │
├──┼──────────┼────┼─────┼─────────┼──────┤
│ 17 │96年12月健保費      │ 3,611元│97.02.26  │                  │            │
├──┼──────────┼────┼─────┼─────────┼──────┤
│ 18 │96年11月勞退保險費  │ 1,044元│97.2月初  │                  │            │
├──┼──────────┼────┼─────┼─────────┼──────┤
│ 19 │96年11、12月會計事務│ 3,000元│97.01.15  │他卷第118 、119 頁│            │
│    │所記帳費            │        │          │                  │            │
├──┼──────────┼────┼─────┼─────────┼──────┤
│ 20 │會計事務所發票費    │    18元│97.01.15  │他卷第118 、119 頁│            │
├──┼──────────┼────┼─────┼─────────┼──────┤
│ 21 │96年會計事務所結算費│ 1,500元│97.01.15  │他卷第118 、119 頁│            │
├──┼──────────┼────┼─────┼─────────┼──────┤
│ 22 │96年公司變更代辦費  │ 8,000元│97.01.31  │他卷第118 、119 頁│            │
├──┼──────────┼────┼─────┼─────────┼──────┤
│ 23 │碳粉匣              │ 2,300元│97.01.04  │他卷第109 、110 頁│            │
├──┼──────────┼────┼─────┼─────────┼──────┤
│ 24 │公司登記費          │   500元│97.01.15  │他卷第116 頁      │            │
├──┼──────────┼────┼─────┼─────────┼──────┤
│ 25 │公司證書費          │   750元│97.01.15  │他卷第117 頁      │            │
└──┴──────────┴────┴─────┴─────────┴──────┘